【裁判字號】    94,上易,1511
【裁判日期】    950322
【裁判案由】    詐欺
【裁判全文】
臺灣高等法院臺中分院刑事判決         94年度上易字第1511號
上  訴  人
即  被  告  甲○○
            庚○○
            （原名）鄭淑靜
共      同
選任辯護人 黃秀蘭   律師
上列上訴人即被告因偽造文書等案件，不服台灣彰化地方法院93
年度訴字第1336號，中華民國94年9月19日第一審判決（起訴案
號：93年度偵字第127號），提起上訴，本院判決如下：
    主  文
原判決撤銷。
甲○○、庚○○共同連續意圖為自己不法之所有，以詐術使人將
本人之物交付，甲○○處有期徒刑陸月，庚○○處有期徒刑肆月
。如易科罰金，均以佰元折算壹日。
    事  實
一、甲○○、庚○○（原名鄭淑靜）係夫妻，於民國（下同）89
    年10月間，由甲○○自任會首召集合會，除會首外，會員包
    含庚○○（即甲○○之配偶）、周玲娟、周燕娟、丙○○○
    、辛○○、戊○○、己○○、丁○○、張美香、黃莊繡蘭、
    鄭淑禎、林美蘭、鄭淑芬、林榮潭、陳月貴、石明福、曾素
    華、石彩絹、李梅鄉、賴麗玉、歐清誥、林秀珠、杜國銓等
    23人（除周玲娟、丙○○○、石明福各2會份外，其餘每1會
    員1會份），每1會份會款基本數額新臺幣（下同）20,000元
    ，首期為89年10月15日，末期為91年12月15日，共計27期，
    每月15日晚上8時在彰化縣員林鎮○○○路74號甲○○夫妻
    住處標會，採內標制，首期會款520,000元由甲○○取得，
    會員於每期開標後3日內應繳清會款，甲○○並推由庚○○
    分擔邀集會員入會、開標、收取會款等職務。詎甲○○、庚○○見會員散居各地，會員間除有親友關係者外並不熟識，
    且會員均習以電話競標，未親臨住處，有機可乘，竟共同基
    於意圖為自己不法所有之概括犯意聯絡，連續為下列詐欺取
    財行為：
    (一)於第22會期即91年7月15日晚上8時開標後之某時，由甲○○夫妻分別向活會會員辛○○冒稱係丙○○○以標息
        4,000元得標，並向丙○○○、己○○、丁○○、戊○○、林秀珠冒稱係其他活會會員（未指明何人，下同）
        以標息4,000元得標，以此詐術使該6名活會會員均誤認
        係其他活會會員得標，扣除每會份之標息4,000元後，
        共交付該期活會會款6會份即96,000元予甲○○夫妻，
        然甲○○夫妻並未將活會會款及其餘死會會款交付其所
        宣稱得標之「其他活會會員」。
    (二)於第24會期即91年9月15日晚上8時開標後之某時（原活
        會會員林秀珠於第23期即91年8月15日得標並取得會款
        ，已非活會會員），由甲○○夫妻分別向活會會員己○○、丁○○、辛○○冒稱係戊○○以標息4,90 0元得標
        ，並向丙○○○冒稱係周玲娟（其中1會份已於第7會期
        即90年4月15日得標，另1會份經其同意，讓與庚○○，
        於第14期即90年11月15日得標，會款均已由周玲娟、庚○○分別取得）以標息4,100元得標，以此詐術使己○○、丁○○、辛○○等3名活會會員均誤認係戊○○得
        標，並使丙○○○誤認係周玲娟得標，己○○、丁○○
        、辛○○於扣除每會份之標息4,900元後，共交付該期
        活會會款3會份即45,300元予甲○○夫妻，丙○○○於
        扣除每會份之標息4,100元後，交付該期活會會款1會份
        即15,900元予甲○○夫妻，然甲○○夫妻並未將所收取
        之該期活會會款61,200元及其餘死會會款交付戊○○或
        周玲娟。
    (三)於第25會期即91年10月15日晚上8時開標後之某時，由
        甲○○夫妻分別向活會會員戊○○、丁○○、辛○○冒
        稱係己○○以標息4,200元得標，並向丙○○○冒稱丙○○○已以標息6,000元得標，以此詐術使戊○○、丁○○、辛○○等3名活會會員均誤認係己○○得標，扣
        除每會份之標息4,200元後，共交付該期活會會款3會份
        即47,400 元予甲○○夫妻，然甲○○夫妻並未將所收
        取之該期活會會款及其餘死會會款交付己○○或丙○○○。
二、案經丙○○○、己○○、丁○○、戊○○、辛○○訴由臺灣
    彰化地方法院檢察署檢察官偵查提起公訴。
    理  由
一、訊據上訴人即被告甲○○、庚○○固坦認於上揭時地以被告
    甲○○為名義擔任會首，召集合會，然矢口否認有何詐欺取
    財犯行，均辯稱：
    (一)告訴人丙○○○、己○○、丁○○、戊○○、辛○○與
        證人周燕娟、石明福、周玲娟於檢察官偵查中之指訴、
        證述均屬於審判外的陳述，而且未經被告詰問，均無證
        據能力。
    (二)告訴人等於檢察官偵查中提出之互助會員名單影本備註
        欄之註記事項係告訴人等片面之指訴，無證據能力。
    (三)被告庚○○自80年間就開始召集合會，系爭合會亦係被
        告庚○○召集，因其健康狀況不佳，於91年8月間始由
        被告甲○○處理合會後續事宜，被告甲○○先前不知被
        告庚○○以被告甲○○名義召集合會，亦不知91年7月
        以前之開標、得標情形。
    (四)被告等均未曾向活會會員謊稱其他會員得標而冒標會款。
二、惟查：
  (一)證據能力部分：
   1、按刑事訴訟法施行法所稱修正刑事訴訟法，謂84年10月5
      日修正後，公布施行之刑事訴訟法；92年1月14日修正通
      過之刑事訴訟法施行前，已繫屬於各級法院之案件，其以
      後之訴訟程序，應依修正刑事訴訟法終結之，但修正刑事
      訴訟法施行前已依法定程序進行之訴訟程序，其效力不受
      影響，刑事訴訟法施行法第1條、第7條之3分別定有明文
      。而所謂修正刑事訴訟法施行前已依法定程序進行之訴訟
      程序，其效力不受影響，係在審理程序已進行之訴訟程序
      不受影響，並不包含被告以外之人在警局及偵查中之證詞
      ，即被告以外之人在新法施行前於警局偵查供述之筆錄，
      不得作為證據（最高法院94年度台上字第5941號判決參照
      ）；又被告以外之人於偵查中向檢察官所為之陳述，除顯
      有不可信之情況者外，得為證據，92年2月6日修正公布，
      同年9月1日施行之刑事訴訟法第159條第1項、第159條之1
      第2項亦有規定，分屬傳聞法則之原則、例外規定。
   2、本案告訴人等於92年5月9日、92年5月22日檢察官偵查中
      以告訴人身分所為之指訴即訊問筆錄（第1125號偵查卷第
      16至18、22至25頁），依首開說明，並無證據能力，另告
      訴人等於92年4月22日提出之互助會員名單影本（第1125
      號偵查卷第8頁），據證人即告訴人己○○於原審證稱係
      其將歷次競標情形註記於備註欄（原審卷2第50頁反面）
      ，既均經原審於審判期日踐行調查程序，提示予當事人辯
      論（原審卷2第117頁），有證據能力，合先敘明。
  3、有無現行刑事訴訟法第159條之1第2項所定「顯有不可信之
     情況」，係由法院依該偵查中陳述之外部情況以為判斷，
     如證人於偵查中經諭知證人有具結之義務及偽證之處罰並
     命朗讀結文具結後，完整、連續陳述，且檢察官就偵查訊
     問之實施，並無任何違反相關規定之瑕疵，即無「顯有不
     可信之情況」，證人之證言自應有證據能力，此尚與證據
     之證明力有別（此亦為最高法院近來所持見解，參見該院
     93年度臺上字第2524號判決）。告訴人等即證人丙○○○
     、己○○、丁○○、戊○○、辛○○，與證人周燕娟、石
     明福、周玲娟於現行刑事訴訟法施行後即92年9月25日、93
     年1月27日、93年5月27日、93年9月14日檢察官偵查中均已
     依法具結作證（第1125號偵查卷第89、92頁，第127號偵查
     卷第17、21、57、60、66、72至76頁），被告等復未指摘
     檢察官於偵查中有何違法取供情事，即無「顯有不可信之
     情況」，該等證人於檢察官偵查中之證言，依刑事訴訟法
     第159條之1第2項規定，應有證據能力，被告等徒以證人係
     告訴人，或被告無機會於偵查中予以詰問為由，即否定其
     證據能力，亦不可採。
  4、本案當事人所提出之其餘證據，且屬被告以外之人於審判
     外之陳述者，因雙方均同意採為證據（原審卷1第42至43頁
     ），又無不適當情形，符合刑事訴訟法第159條之5第1項規
     定，應得為證據，合先敘明。
(二)本院認定被告成立犯罪之證據：
  1、上揭犯罪事實，業據告訴人等先後以告訴人、證人身分於
     原審指訴、證述明確（原審卷1第147至157、171至177、18
     1至186、190至200頁，卷2第38至55頁），核與證人周燕娟
     、周玲娟於檢察官偵查中及原審證述相符（原審卷1第212
     至216、219至224、226至228頁、卷2第114至116頁），並
     有互助會員名單影本、告訴人辛○○於91年10月17日匯入
     會款至被告庚○○帳戶之第一商業銀行存款存根聯、告訴
     人丙○○○於91年6月18日匯入會款36,500元、於91年7月
     16日匯入會款36,000元、於91年8月16日匯入會款35,900
     元、於91年9月16日匯入會款35,900元至被告庚○○帳戶3
     次，有第七商業銀行存摺影本、活期存款明細資料表可稽
     （第1125號偵查卷第8、9、30、42至75頁）。
  2、被告甲○○於檢察官偵查中即坦認其為會首，由被告庚○○分擔邀集會員入會、開標、收取會款等職務，並詳述如
     何競標之流程在卷（原審卷1第157至159頁），而證人辛○○於原審證稱被告甲○○有一、二次曾打電話通知何人得
     標（原審卷2第39頁正面），證人戊○○於原審證稱有時至
     被告等之住處繳納會款時，是由被告甲○○收取，打電話
     過去時，不是被告庚○○接聽，就是被告甲○○接聽等語
     （原審卷2第47頁正面），證人己○○於原審證稱被告甲○○收取標金時會與其聯繫等語（原審卷2第52頁正面），證
     人丁○○於原審證稱是因與被告甲○○認識才加入合會，
     是與被告甲○○接觸等語（原審卷2第53頁正面），被告等
     又為夫妻關係，已足認被告甲○○係會首無誤。況互助會
     員名單姓名欄編號26復記載被告庚○○為會員，依民法第
     709條之2規定及民間合會習慣，被告庚○○本不得兼為會
     首，更足認被告甲○○自始即係會首，而非於被告庚○○
     健康狀況不佳後，始於91年8月間出面處理後續事宜。
  3、正常之合會如順利進行，且每期均有人競標而得標，並無
     冒標情事者，至末期時應僅餘1位會員未競標，無庸競標，
     即可收取前已得標之其餘全體會員所繳末期會款（俗稱「
     攬尾會」），然系爭合會至末期止，尚有告訴人等5人就何
     人已得標、何人未得標有爭執，足見合會進行中有4期發生
     冒標情事（扣除末期時尚未競標之1位會員）。依被告等與
     告訴人等分別提出之陳報狀所載，第22、24、25會期得標
     之會員姓名、標息互有出入（原審卷1第70、71、73、74、
     75、77頁），此外：
    （1）第22會期部分：依告訴人等提出之互助會員名單影本
         備註欄之註記事項所示，與告訴人等之陳報狀及於原
         審證述，係認其他活會會員以標息4,000元得標；然依
         告訴人丙○○○提出之活期存款明細資料表所示，告
         訴人丙○○○於91年7月16日係匯款36,030元（第1125
         號偵查卷第69頁），扣除其中20,000元死會會款與30
         元匯費，為16,000元，換言之，告訴人丙○○○於該
         期尚在繳納1會份之活會會款，且與原審依職權調取之
         被告庚○○帳戶資料相符（原審卷2第75頁第18欄），
         顯見該期並非告訴人丙○○○得標，被告等竟辯稱係
         告訴人丙○○○得標，自與事實不符。另被告等既以
         告訴人丙○○○於第22會期得標置辯，而告訴人趙梅
         葉、丁○○、戊○○係認告訴人丙○○○已於第21會
         期得標，告訴人丙○○○、辛○○係認第21會期由其
         他活會會員得標（見後述5.部分），可見被告等應不
         可能於第22會期再向告訴人己○○、丁○○、戊○○
         冒稱由告訴人丙○○○得標，實際上應僅向告訴人盧
         淑絹冒稱由告訴人丙○○○得標，是告訴人辛○○稱
         第22會期乃由其他活會會員得標，諒係記憶模糊所致
         。被告等既向告訴人辛○○冒稱由告訴人丙○○○得
         標，及向告訴人丙○○○、己○○、丁○○、戊○○
         、林秀珠冒稱係其他活會會員以標息4,000元得標，顯
         有以不實之競標、得標結果欺騙告訴人等及被害人林
         秀珠，以此詐術使彼等陷於錯誤交付會款之行為。
    （2）第24會期部分：依告訴人等提出之互助會員名單影本
         備註欄之註記事項所示，與告訴人己○○、丁○○、
         戊○○、辛○○之陳報狀及於原審證述，係認告訴人
         戊○○以標息4,900元得標；依告訴人即證人丙○○○
         之陳報狀及於原審證述，係認周玲娟以標息4,100元得
         標。然依告訴人丙○○○提出之活期存款明細資料表
         所示，告訴人丙○○○於91年9月16日係匯款35,930元
         （第1125號偵查卷第71頁），扣除其中20,000元死會
         會款與30元匯費，為15,900元，換言之，告訴人洪周
         淑雲於該期尚在繳納1會份之活會會款，且與原審依職
         權調取之被告庚○○帳戶資料相符（原審卷2第76頁第
         5欄），詎同日竟另有1筆匯款金額為35,100元（原審
         卷2第76頁第4欄），被告等供稱係告訴人辛○○所匯
         入（原審卷2第98頁），顯見該期有兩種不同金額之標
         息；而證人周玲娟其中1會份已於第7會期即90年4月15
         日得標，另1會份經其同意，讓與被告庚○○，於第14
         期即90年11月15日得標，會款均已由二人分別取得，
         此據證人周玲娟於檢察官偵查中結證明確（第127號偵
         查卷第18頁），姑不論證人周玲娟將其中讓與1會份予
         被告庚○○是否有效，其於第24會期已為死會會員並
         無疑問，不得再競標、得標甚明，被告等辯稱係告訴
         人戊○○或周玲娟得標，無非欺騙告訴人之手法，且
         告訴人戊○○並未取得會款，是被告等顯有以不實之
         競標、得標結果欺騙告訴人等，以此詐術使彼等陷於
         錯誤交付會款之行為。
    （3）第25會期部分：依告訴人等提出之互助會員名單影本
         備註欄之註記事項所示，與告訴人己○○、丁○○、
         辛○○之陳報狀及於原審證述，係認告訴人己○○以
         標息4,200元得標；依告訴人即證人丙○○○之陳報狀
         及於原審證述，係認告訴人丙○○○以標息6,000元得
         標。然被告等竟積欠告訴人己○○376,600元未付（原
         審卷2第51頁正面），且被告等猶向告訴人丙○○○誑
         稱得標，因此告訴人丙○○○自該期起乃未再繳納會
         款（第1125號偵查卷第72至75頁），足認告訴人洪周
         淑雲稱其以標息6,000元競標，被告等誑稱係伊得標等
         情非虛，被告等未給付會款予告訴人己○○，即非單
         純民事糾葛。被告等辯稱係告訴人己○○得標，無非
         欺騙告訴人之手法，且告訴人己○○確未取得全部會
         款，是被告等顯有以不實之競標、得標結果欺騙告訴
         人等，以此詐術使彼等陷於錯誤交付會款之行為。
    （4）被告等經營合會，就各期係何人得標、標息多寡，本
         應瞭若指掌，至少亦應有書面紀錄資料可查，竟均含
         糊答稱沒有記帳，除告訴人辛○○匯款資料外，無法
         提出告訴人丙○○○、己○○、丁○○、戊○○交付
         會款紀錄云云（原審卷2第101頁反面），益見其畏罪
         情虛。
  4、綜上論述，被告等所辯，無非事後卸責之詞，不值採信，
     事證明確，二人於第22、24、25會期詐得活會會員會款犯
     行，堪以認定。
  5、至第21會期部分，依告訴人等提出之互助會員名單影本備
     註欄之註記事項所示，與告訴人即證人己○○、丁○○、
     戊○○之陳報狀及於原審證述，係認告訴人丙○○○以標
     息3,500元得標；依告訴人即證人丙○○○、辛○○之陳報
     狀及於原審證述，係認其他活會會員以標息3,500元得標；
     又依告訴人丙○○○提出之活期存款明細資料表所示，告
     訴人丙○○○於91年6月18日係匯款36,530元（第1125號偵
     查卷第68頁），扣除其中20,000元死會會款與30元匯費，
     為16,500元，換言之，告訴人丙○○○於該期尚在繳納1會
     份之活會會款，且與原審依職權調取之被告庚○○帳戶資
     料相符（原審卷2第75頁第10欄），顯見該期並非告訴人丙○○○得標。另證人石明福於檢察官偵查中結證稱該會期
     係伊得標，得標後再將會款借予被告甲○○（第1125號偵
     查卷第90頁正面），核與證人丙○○○、辛○○前開證述
     尚無矛盾，雖被告等曾向告訴人即證人己○○、丁○○、
     戊○○稱係告訴人丙○○○得標，然被告等並未取得活會
     會款，而係交付參與競標而得標之活會會員即證人石明福
     ，此部分被告等所為固非妥適，但既未施用詐術而取得財
     物，且難認有為自己不法所有意圖，自與詐欺取財罪之構
     成要件有間。其次，第26會期部分，依告訴人等提出之互
     助會員名單影本備註欄之註記事項所示，與告訴人等之陳
     報狀及於原審證述，均係認告訴人丁○○以標息5,000元得
     標，與被告等之陳報狀相符；又第27會期部分，因係末期
     ，亦不生何人得標之問題，皆難認被告等有施用詐術取得
     財物行為，附此敘明。
三、核被告等所為，均係犯刑法第339條第1項之詐欺取財罪。被
    告等就上揭犯行有犯意聯絡及行為分擔，皆為共同正犯。被
    告等多次詐欺取財犯行，時間緊接，方法相同，觸犯構成要
    件相同之罪名，顯係基於概括犯意為之，均應依刑法第56條
    連續犯規定論以一罪，並加重其刑。被告以一故意行為，同
    時詐欺合會第22會期之活會會員6人、第24會期之活會會員4
    人、第25會期之活會會員3人，觸犯構成要件相同之罪，為
    想像競合犯，應依刑法第55條從一重論處。公訴人雖僅就被
    告等冒用告訴人丙○○○名義詐欺1期活會會款之犯行提起
    公訴，然檢察官就犯罪事實之一部提起公訴者，其效力及於
    全部，此為刑事訴訟法第267條所明定，被告等除於第22會
    期冒用告訴人丙○○○及其他活會會員名義詐欺1期活會會
    款外，尚於第24、25會期詐欺活會會款，並於第22會期詐欺
    被害人即活會會員林秀珠，此部分犯罪事實與前揭論罪科刑
    部分，有連續犯、想像競合犯關係，已如前述，本院自應就
    屬於裁判上一罪之詐欺被害人林秀珠部分一併加以裁判。原
    審予以論罪科刑，固非無見，惟理由欄內認定告訴人丙○○○有於91年11月11日匯款40,000元至被告甲○○帳戶（見原
    審判決書第5頁倒數第4行），然本院查係被告匯款40,000元
    至告訴人丙○○○帳戶，此有第七商業銀行存摺影本，活期
    存款明細資料表可稽（見第1125號偵查卷第30頁）。原審之
    上開認定，核與事實不符。被告之上訴意旨，否認詐欺犯行
    ，固無可採，惟原判決既有可議，亦應撤銷改判。審酌本件
    係因被告於招會至22會後，因經濟困難致向會員詐款，詐騙
    金額上非鉅大，情節亦非嚴重，已清償部分會款予被害人等
    情，量處如主文第二項所示之刑，並均諭知易科罰金之折算
    標準。
四、公訴意旨另以：被告等於前開合會進行中，復自89年11月15
    日起至91年8月15日止之不詳時間，於開標時，在上揭住處
    共同連續冒用被害人周燕娟、告訴人丙○○○之名義偽填競
    標利息金額於空白標單上，持以參與競標而得標，因認被告
    等涉有刑法第216條、第220條第1項、第210條行使偽造準私
    文書罪嫌及同法第339條第1項詐欺取財罪嫌；被告等於前開
    期間，並冒用被害人周燕娟名義參與競標而得標，詐得會款
    ，復認被告等涉有刑法第339條第1項詐欺取財罪嫌。經查：
  （一）公訴人認被告等偽造標單冒標，然為被告等堅決否認，
        公訴人復未舉證指出被告等偽造之標單所在，互助會員
        名單影本內又未記載會員是否概應提出標單競標，況證
        人辛○○、丙○○○、戊○○、己○○、丁○○、周燕
        娟於檢察官偵查中及原審並證稱都是打電話給被告庚○○要寫多少，沒寫過標單，不知道其他會員如何寫標單
        等語（原審卷1第148、157頁，卷2第40頁正面、第41頁
        正面、第41頁反面、第42頁反面、第44頁反面、第46頁
        反面、第50頁正面、第52頁正面、第53頁反面、第54頁
        正面、第115頁正面），自難認被告等有偽造告訴人之
        標單並持以行使標取會款之行使偽造準私文書犯行。
  （二）證人周玲娟就系爭合會為2會份，證人周燕娟為1會份，
        證人周燕娟並委由證人周玲娟處理參與合會事宜，其不
        知有被冒標情事，此據證人周燕娟於檢察官偵查中及原
        審證述在卷（第127號偵查卷第58頁、原審卷2第115頁
        正面），又第22、24、25會期曾遭冒名競標者為告訴人
        丙○○○、戊○○、周玲娟、己○○，不含被害人周燕
        娟，前已論述，亦難認被告等有冒被害人周燕娟名義競
        標詐得會款之詐欺取財犯行。綜上論述，公訴人未能舉
        證證明被告等曾行使偽造之標單而構成行使偽造準私文
        書犯行，或冒稱被害人周燕娟得標詐取會款而構成詐欺
        取財犯行，此外，復查無其他積極證據足以證明被告等
        有何公訴人所指上開犯行，惟公訴人認行使偽造準私文
        書部分與前開論罪科刑之詐欺取財部分有牽連犯之裁判
        上一罪關係，冒稱被害人周燕娟得標詐取會款部分與前
        開論罪科刑之詐欺取財部分有連續犯之裁判上一罪關係
        ，爰不另為無罪之諭知，亦無不合，併予敘明。
據上論斷，應依刑事訴訟法第369條第1項前段、第364條、第299
條第1項前段、刑法第28條、第56條、第55條、第41條第1項前段
、罰金罰款提高標準條例第1條前段、第2條，判決如主文。
本案經檢察官乙○○到庭執行職務。
中    華    民    國    95    年    3     月    22    日
                刑事第六庭  審判長法  官  李  文  雄
                                  法  官  劉  連  星
                                  法  官  黃  永  祥
上列正本證明與原本無異。
不得再上訴。
                                  書記官  林  明  冬
中    華    民    國    95    年    3     月    23    日
                                                      F


司法院資訊處製作；財團法人民間司法改革基金會備份。
